臺灣高雄地方法院民事判決　九十一年度小上字第一○七號
　　上　訴　人　乙○○
　　法定代理人　甲○○
　　訴訟代理人　丙○○
右當事人間給付報酬金事件，上訴人不服本院九十一年七月二十三日九十一年度鳳小
字第四一八號民事判決，提起上訴，本院判決如左：
    主    文
原判決關於命上訴人給付超過新台幣壹萬玖仟貳佰柒拾貳元及其利息部分，暨該部分
假執行之宣告，併訴訟費用之裁判，均廢棄。
右廢棄部分，被上訴人在第一審之訴駁回。
其餘上訴駁回。
第一、二審訴訟費用新台幣仟貳佰玖拾貳元由被上訴人負擔新台幣貳仟陸佰拾肆
元，餘由上訴人負擔。
    事    實
甲、上訴人方面：
  一、聲明：原判決廢棄。
  二、陳述：除與原審判決所載相同，茲引用之者外，補稱：
    (一)上訴人於簽約時是否有精神耗弱，不能自主之情形，契約內容是否公平自主，
      法院應予審酌。
    (二)政府照顧殘障勞工，雖無巨額補償給付，也能聊表政府德政，卻被不法勞保黃
      牛藉機行騙，藉上訴人不諳法令規章，以代辦手續為由，誘迫上訴人簽下賣身
      契約，收取百分之三十不合理報酬金，枉費政府美意，原審未能體察原委，仗
      義保護弱勢，令人遺憾。
    (三)上訴人年邁老弱，長年臥病洗腎，自然無法謀生，更無能力支付不當費用，被
      上訴人請求過高，無法負擔，爰提起上訴聲明廢棄原判決，改判駁回被上訴人
      第一審之訴。
乙、被上訴人方面：
  一、聲明：求為判決駁回上訴。
  二、陳述：
    (一)上訴人於八十九年十月一日親自簽下委任契約，委任被上訴人代為請求上訴人
      之勞保殘廢給付，被上訴人乃安排其就診，並陪同其至長庚醫院開立殘廢診斷
      書，再前往工會蓋章至勞保局申請核付，如上訴人係精神耗弱才簽約應無如此
      配合之理。
    (二)勞農健保專業代理人係屬民法委任關係，法無禁止明文，人民之工作權自應保
      障。且依民法第八百零五條規定，拾得人尚能取得三成報酬，代理人靠專業，
      付出時間服務，抽三成應屬合理。
    (三)勞工常因不懂勞保條例而喪失權利，伊為協助爭取其權利，必須有專業知識，
      長時間花錢上課、研讀，接了案子，必須跑腿溝通，排除醫生、工會及投保單
      位之障礙。被上訴人簽約前均事先告知費用，申請過程及未核付前均不收費，
      被告既已收到殘廢給付，不依約給付服務費，實有違誠信。
  三、證據：援用原審之立證方法。
丙、本院依職權調取台灣高雄地方法院檢察署九十年度偵字第一０七一九號卷宗；並
    向勞工保險局調取上訴人申請勞工保險殘廢給付之診斷書及申請書正本各一份。
    理由
一、被上訴人起訴主張：上訴人於八十九年十月一日與被上訴人簽訂委任契約，委任
    被上訴人代為請領上訴人之洗腎勞保殘廢給付，委任契約第二條明定委任報酬為
    勞保給付金額之百分之三十，上訴人於八十九年十一月間收受給付金額新台幣（
    下同）三十二萬一千二百元，依契約規定委任報酬為九萬六千三百六十元，上訴
    人應於取得勞保給付金額三日內，將委任報酬交付原告，惟其迄今仍未給付，為
    此依委任契約之法律關係，請求上訴人給付上開金額及法定遲延利息。其對上訴
    人抗辯之陳述則以，上訴人並無精神耗弱情事，應依約給付服務費。且被上訴人
    依靠專業，為勞工主張權利，付出時間服務，收取三成報酬應屬合理等語。
二、上訴人則以：伊係遭原告詐欺始簽立系爭委任契約，簽約時精神耗弱。且被上訴
    人藉被上訴人不諳法令，收取過高報酬，上訴人長年臥病，實無力負擔等語資為
    抗辯。
三、兩造不爭執之事實：
    上訴人於八十九年十月一日與被上訴人簽立委任契約，委任被上訴人代為請領上
    訴人之洗腎勞保殘廢給付，委任契約第二條明定委任報酬為勞保給付金額之百分
    之三十，上訴人於八十九年十一月間收受給付金額新台幣（下同）三十二萬一千
    二百元之事實，有上訴人所提委任契約書影本一紙在卷可憑，並據本院依職權向
    勞工保險局調取本件勞工保險給付申請書、核定通知書一紙在卷可憑，復為兩造
    所不爭執，自堪信為真實。
四、法院之判斷：
  (一)本件上訴人主張伊係遭詐欺或精神耗弱時簽立上述委任契約之情，既為被上訴人
    所否認，上訴人即應舉證以實其說，其既未舉證證明，且上訴人前向台灣高雄地
    方法院檢察署檢察官對原告之法定代理人甲○○提起刑事詐欺告訴，經檢察官為
    不起訴處分（九十年度偵字第一０七一九號），並經台灣高雄分院檢察署駁回再
    議確定（九十年度議字第九二五號），業經本院依職權調取該案卷宗核閱屬實，
    上訴人自仍應受該委任契約之約束。是以於此應審酌者，乃上述委任契約是否有
    上訴人主張之約定之報酬過高，而應酌減其報酬之情形？
  (二)按稱委任者，謂當事人約定，一方委託他方處理事務，他方允為處理之契約；稱
    居間者，謂當事人約定，一方為他方報告訂約之機會或為訂約之媒介，他方給付
    報酬之契約，民法第五百二十八條、第五百六十五條分別定有明文。是以委任契
    約雖與居間契約有別，惟二者同為勞務契約，並均以當事人之信任關係為基礎者
    甚明。而民法第五百七十二條前段規定：約定之報酬，較居間人所任勞務之價值
    ，為數過鉅失其公平者，法院得因委託人之請求酌減之。旨在防止居間人乘委託
    人之無知或無經驗，約定不當高額之報酬。故居間人報酬之數額，雖得由契約當
    事人自由約定，若報酬數額過鉅，顯失公平者，法院得因委託人之請求酌減之（
    最高法院八十六年台上字第二八０號判決意旨參照）。若委任契約之受任人乘委
    任人之無知或無經驗，約定不當高額之報酬，顯失公平者，基於法律公平原則，
    本於同一法律上之理由，自得類推適用民法第五百七十二條前段之規定，酌減受
    任人之報酬。
  (三)查本件委任契約約定委任報酬為勞保給付額之百分之三十，而上訴人取得之勞保
    給付為三十二萬一千二百元，已如上述，則被上訴人依約可收取之報酬竟高達九
    萬六千三百六十元（321200×0.30），此一金額遠高於行政院主計處所公布我國
    八十九年度平均每人每月國民所得三萬三千六百十五元（以該年度全年國民所得
    為四十萬零三千三百八十二元計算，即403382÷12）。衡以被上訴人於本件委任
    契約所付出之勞務，無非係陪同上訴人就診開立診斷證明、填寫書表代為申請勞
    保給付而已；再參以被上訴人以從事代理申請勞保給付為業，而上訴人年逾六十
    ，並無固定收入，且身罹末期腎臟病，此為兩造所不爭執，並有上述勞工保險殘
    廢診斷證明書在卷可憑。被上訴人顯有利用其專業之優勢地位，乘被上訴人知識
    經驗不足，且因病痛纏身，急欲取得勞保給付，而為此不當高酬之約定，且依當
    時情形顯失公平甚明。如上開說明，法院自得類推適用民法第五百七十二條前段
    之規定，依上訴人之請求酌減其約定之報酬。本院審酌本件被上訴人為上訴人說
    明、代辦申請勞保給付，與居間人性質相近，而台灣地區一般土地買賣，有居間
    報酬最高以成交價買方百分之三，賣方為百分之五，總額不得超過成交價百分之
    六為最高限之習慣，認被上訴人所得請求之報酬，以不逾一萬九千二百七十二元
    （321200×0.06）為適當。是原審就被上訴人請求上訴人給付一萬九千二百七十
    二元及自起訴狀繕本送達翌日即九十一年四月二日起至清償日止按年息百分之五
    計算之利息，為上訴人敗訴之判決，核無違誤，上訴意旨指摘原判決此部分不當
    ，求予廢棄改判，為無理由，應予駁回；至原審就逾上開部分之請求，為上訴人
    敗訴之判決，尚有未洽，上訴意旨指摘此部分不當，求予廢棄改判，為有理由，
    爰由本院將原判決此部分予以廢棄，改判如主文所第二項所示。
五、本件事證已臻明確，兩造其餘主張陳述及所提證據，核與判決結果不生影響，均
    毋庸再予審酌，附此敘明。
六、另按上級法院廢棄下級法院之判決，而就該事件為裁判或變更下級法院之判決者
    ，應為訴訟總費用之裁判；小額訴訟之上訴程序，法院為訴訟費用之裁判時，應
    確定其費用額，民事訴訟法第八十七條第二項、第四百三十六條之十九第一項、
    第四百三十六條之三十二第一項規定甚明。本件第一審訴訟費用部分：裁判費為
    九百六十六元、送達郵費為三百二十八元，共為一千二百九十四元；第二審訴訟
    費用部分：上訴裁判費為一千五百九十元、送達郵費為四百零八元（含上訴狀繕
    本送達郵費三十四元、答辯狀繕本送達郵費三十四元、庭期通知郵費二百三十八
    元，二審裁判書、確定證明書送達郵費一百零二元），計為一千九百九十八元。
    上開第一、二審訴訟費用三千二百九十二元，應由被上訴人負擔二千六百三十四
    元，餘由上訴人負擔。
七、據上論結，本件上訴為一部有理由，一部無理由，依民事訴訟法第四百三十六條
    之一第三項、第四百四十九條第一項、第四百五十條、第七十九條但書，判決如
    主文。
中　　　華　　　民　　　國　　九十一　　年　　十一　　月　　 二十九　 　日
                              臺灣高雄地方法院民事庭
~B審判長法官　沈建興
~B法　　　官　胡宜如
~B法　　　官　蔡廣昇
右為正本係照原本作成。
本判決不得上訴。
中　　　華　　　民　　　國　　九十一　　年　　 十一　 月　　二十九　　　日
~B法院書記官　康進福
